【裁判字號】    95,易,1521
【裁判日期】    970521
【裁判案由】    妨害自由
【裁判全文】
臺灣桃園地方法院刑事判決              95年度易字第1521號
公  訴  人  臺灣桃園地方法院檢察署檢察官
被      告  戊○○
選任辯護人  范綱祥律師
上列被告因妨害自由案件，經檢察官提起公訴（95年度偵字第76
8 號），本院判決如下：
    主  文
戊○○共同連續以脅迫使人行無義務之事，處有期徒刑捌月，減
為有期徒刑肆月，如易科罰金，以銀元佰元即新臺幣玖佰元折
算壹日。
    事  實
一、緣戊○○自辛○○處聽聞知悉自己前曾遭子○○、庚○○、
    辛○○、甲○○及乙○○等人詐賭，損失約新臺幣（下同）
    200 萬元，心有未甘，遂於民國94年9 月26日晚上7 時許，
    基於使人行無義務之事之概括犯意，打電話與子○○表示子
    ○○、甲○○、辛○○、庚○○及乙○○共同對其詐賭，要
    子○○約甲○○、庚○○、乙○○及辛○○到桃園縣桃園市
    ○○路與中寧街口之「真鍋咖啡店」內談判，並在電話中告
    知子○○：「若不出來沒有關係，你家住在那裏我都調查清
    楚，如果不出來解決，要對其家人不利」等語，致子○○感
    到害怕，遂打電話與辛○○、甲○○、乙○○、庚○○連繫
    ，但僅子○○、辛○○、甲○○等人到「真鍋咖啡店」，戊○○即對子○○、甲○○、辛○○表明遭渠等詐賭，希望子
    ○○、庚○○、辛○○、甲○○及乙○○各賠償28萬，共計
    140 萬元，其中21萬元以簽發本票之方式支付，另7 萬元則
    於翌（27）日給付，子○○、甲○○不肯，戊○○遂基於前
    揭使人行無義務之事之犯意，對子○○、甲○○恐嚇稱：「
    人已找好」、「不簽沒有關係，明天派人到你們家收錢」等
    語，致使子○○及甲○○心生畏懼，擔心戊○○會對其家人
    不利，子○○遂應允連同庚○○部分簽發面額42萬元之本票
    給戊○○，甲○○則因應允戊○○擇期另支付14萬元給戊○○，故僅簽發面額14萬元之本票給戊○○。嗣於同年月27日
    晚上，子○○向庚○○、辛○○、甲○○各收取7 萬元，連
    同自己部分之7 萬元，在桃園縣桃園市○○路與中寧街口之
    「真鍋咖啡店」內，交予戊○○。詎戊○○因乙○○遲未出
    面賠償，心生不悅，復基於前揭恐嚇之概括犯意，將子○○
    、庚○○、辛○○、甲○○及乙○○詐賭一事，告知癸○○
    （原名戴添富），癸○○復找來壬○○，戊○○遂與癸○○
    、壬○○共同基於以脅迫行人行無義務之事之犯意聯絡，於
    同年9 月29日下午4 時許，與子○○、庚○○、辛○○、甲○○及乙○○等人，相約在桃園縣桃園市○○○路○ 段94號
    之亞德里亞餐廳內談判，惟屆時僅子○○、庚○○、辛○○
    、甲○○先到場，乙○○仍然未到，癸○○即對子○○、庚○○、辛○○及甲○○稱：「叫你們付28萬還扭扭捏捏不付
    款，現在已經不是28萬能解決」，並拿出已填好面額1,400
    萬元之本票1 張，要求子○○、庚○○、辛○○及甲○○在
    發票人處簽名，子○○、庚○○、辛○○及甲○○均不肯，
    癸○○即徒手用力拍桌子並對渠等恐嚇稱：「1 根手指頭10
    萬元，不簽可以，把手留下」，致使子○○、庚○○、辛○○及甲○○心生畏懼，遂依癸○○指示在面額1,400 萬元之
    本票發票人處簽名，嗣後乙○○偕同男友丁○○、丙○○到
    達亞德里亞餐廳內，戊○○、癸○○亦要求乙○○在上開面
    額1,400 萬元之本票發票人處簽名，乙○○不肯，嗣癸○○
    、戊○○始應允子○○、庚○○、辛○○、甲○○及乙○○
    每人各賠償40萬元，乙○○即請丙○○簽發面額各20萬元之
    支票2 張予戊○○收執，另子○○、庚○○、辛○○、甲○○則應允於95年10月3 日晚上先支付20萬元，其餘20萬元則
    於同年10月18日再為給付。嗣子○○、庚○○、辛○○及甲○○因擔心依約付款給戊○○後，事情並不會終了，故於同
    年10月3 日晚上7 時30分許，前往亞德里亞餐廳付款前，先
    向警方報案，並配合員警於同日晚上7 時30分許，在亞德里
    亞餐廳內，當場查獲前來取款之癸○○、壬○○2 人，復循
    線查獲上情。
二、案經桃園縣政府警察局桃園分局報請臺灣桃園地方法院檢察
    署檢察官偵查起訴。
    理  由
壹、證據能力部分：
一、證人甲○○、庚○○、子○○、己○○、乙○○、丁○○於
    檢察官偵查時之證述，具有證據能力。
  (一)按被告以外之人於偵查中向檢察官所為陳述，除顯有不可信
    之情況者外，得為證據，刑事訴訟法第159 條之1 第2 項定
    有明文。偵查中對被告以外之人（包括證人、鑑定人、告訴
    人、被害人及共同被告等）所為之偵查筆錄，或被告以外之
    人向檢察官所提之書面陳述，性質上均屬傳聞證據。惟現階
    段刑事訴訟法規定檢察官代表國家偵查犯罪、實施公訴，依
    法其有訊問被告、證人及鑑定人之權，證人、鑑定人且須具
    結，而實務運作時，檢察官偵查中向被告以外之人所取得之
    陳述，原則上均能遵守法律規定，不致違法取供，其可信度
    極高，職是，被告以外之人前於偵查中已具結而為證述，除
    反對該項供述得具有證據能力之一方，已釋明「顯有不可信
    之情況」之理由外，不宜以該證人未能於審判中接受他造之
    反對詰問為由，即遽指該證人於偵查中之陳述不具證據能力
    。
  (二)本件證人甲○○、庚○○、子○○、己○○、乙○○、丁○○於檢察官偵查中所為之陳述，渠等未曾提及檢察官在偵查
    時有不法取供之情形，反對該項供述得具有證據能力之被告
    及其辯護人，亦未釋明上開供述有顯不可信之情況，而證人
    於檢察官偵查時之證述，業經具結，且於本院審理時亦經交
    互詰問，依上說明，渠等於偵查中之證言自均具有證據能力
    。
二、按被告以外之人（包括證人、鑑定人、告訴人、被害人及共
    同被告等）於審判外之陳述雖不符刑事訴訟法第159 條之1
    至之4 等4條之規定，而經當事人於審判程序同意作為證據
    ，法院審酌該言詞陳述或書面陳述作成時之情況，認為適當
    者，亦得為證據；當事人、代理人或辯護人於法院調查證據
    時，知有刑事訴訟法第159 條第1 項不得為證據之情形，而
    未於言詞辯論終結前聲明異議者，視為有前項之同意，同法
    第159 條之5 定有明文。立法意旨在於傳聞證據未經當事人
    之反對詰問予以核實，原則上先予排除。惟若當事人已放棄
    反對詰問權，於審判程序中表明同意該等傳聞證據可作為證
    據；或於言詞辯論終結前未聲明異議，基於尊重當事人對傳
    聞證據之處分權，及證據資料愈豐富，愈有助於真實發見之
    理念，且強化言詞辯論主義，使訴訟程序得以順暢進行，上
    開傳聞證據亦均具有證據能力。查，本件證人子○○、癸○○、庚○○、甲○○、辛○○於警詢之陳述，性質雖屬傳聞
    證據，且查無符合同法第159 條之1 至之4 等前4 條之情形
    ，被告或辯護人已知上述筆錄乃傳聞證據，於準備程序時已
    表明對證據能力無意見，亦未於言詞辯論終結前對該等筆錄
    內容異議，依上開規定上揭證人於警詢中之證言應具有證據
    能力，本院審酌上開筆錄作成時，較無人情施壓或干擾，亦
    無不當取供之情形，認為以之作為本案之證據亦屬適當，是
    其於警詢中之證言自具有證據能力。
貳、實體部分：
一、訊據被告戊○○矢口否認有何妨害自由之犯行，並辯稱：於
    94年9 月26日晚上在真鍋咖啡店，我沒有對子○○等人恐嚇
    ：「不簽沒有關係，明天派人到你們家收錢」等語，子○○
    等人是自願簽立本票；且於94年9 月29日，我雖有到亞得里
    亞餐廳，但我不知道子○○等人有被要求簽立1,400 萬元本
    票的事情，我也沒有要乙○○在本票上簽名，亦沒有恐嚇乙○○不簽的話，我知道你家住址，會找人把你們押出來，切
    掉手指頭等語，況且我並沒有委託癸○○幫我向子○○等人
    討回被詐賭的錢，只有委託癸○○幫我處理會長恐嚇之事云
    云。經查：
  (一)上揭犯罪事實，業據證人子○○、辛○○、甲○○、庚○○
    、乙○○於警詢、檢察官偵查時及本院審理時證述明確，證
    人丙○○、癸○○於本院審理時證述綦詳，並有本票3 張、
    照片2 張、被告之存摺影本在卷可稽。
  (二)被告於本院審理時自承：子○○、辛○○、乙○○、甲○○
    、庚○○這5 人中，其中有1 人曾告訴我，我被子○○等5
    人詐賭之事等語；證人即共同被告癸○○於本院審理時亦證
    述：我有問被告，有無詐賭之證據，被告說共同詐賭中的1
    人有向她承認，且我有約該人出來見面，而該人也有向我承
    認詐賭這件事等語綦詳（見本院卷(一)第158 頁）；復證人辛○○於本院審理時證稱：是我告訴被告被詐賭之事等語明確
    ，足認被告確實是因辛○○告知其曾被子○○、辛○○、乙○○、甲○○、庚○○詐賭，始會打電話要子○○通知甲○○、乙○○、辛○○、庚○○出來至真鍋咖啡店碰面等情甚
    明。
  (三)又子○○、甲○○、辛○○於96年9 月26日晚間至真鍋咖啡
    店與被告碰面，被告有以遭渠等詐賭為由，要求渠等給付20
    0 萬元，由子○○、庚○○、甲○○、乙○○及辛○○各賠
    償28萬，共計140 萬元，其中21萬元以簽發本票之方式支付
    ，另7 萬元則於翌（27）日給付，而子○○連同庚○○部分
    簽發面額42萬元之本票給被告，甲○○則因應允被告擇期另
    支付14萬元給被告，僅簽發面額14萬元之本票給被告。嗣於
    96 年9月27日晚上，子○○向庚○○、辛○○及甲○○各收
    取7 萬元，連同自己部分之7 萬元，在桃園縣桃園市○○路
    與中寧街口之「真鍋咖啡店」內，交予被告等情，亦為被告
    所不爭執，且經證人子○○、甲○○及己○○於檢察官偵查
    時及本院審理時證述明確。
  (四)證人子○○於本院審理時證稱：於94年9 月26日被告打電話
    給我，叫我出來跟她見面，我問她什麼事情，她說以前打麻
    將時，我有與甲○○、辛○○、庚○○及乙○○等人對她詐
    賭，我說沒有，但她說：「你不出來沒關係，你家住在那裏
    ，我都調查清楚，如果不出來解決，要對你及你的家人不利
    。」等語，我感到害怕，且被告還限定我半小時內需到中正
    路真鍋咖啡店，並要我打電話找甲○○等4 人一起出來，我
    有打電話給甲○○等4 人，電話都有通，辛○○說他要跟我
    一起過去；庚○○說他人在中南部，趕不回來；甲○○說他
    在忙，沒有要過來；乙○○也說不要過來。於是我就與辛○○到真鍋咖啡店去，我看到被告及她妹妹，當我們4 個人坐
    下來約1 、20分鐘後，甲○○也來到咖啡店。被告說她人已
    經找好了，在外面，且說我們在4 、5 年前跟她詐賭，害她
    輸了近200 萬元，打7 折，要我們賠償她140 萬元，此金額
    是被告自己說的。後來她打了1 通電話，就有1 個年青人拿
    著本票進來，被告就要求我們每個人賠她28萬元，我、甲○○及辛○○都有簽本票給被告。我之所以願意接受給被告28
    萬元並簽立本票，係因為被告先前已在電話中說要威脅我的
    家人，到了咖啡店現場，被告又說人已經叫好在旁邊，且也
    找了徵信社調查我們住處、工作地點及平常出入地點，接著
    被告打了1 通電話後，不到1 分鐘，就有1 個年青人拿本票
    進來，我就相信被告真的已經找好人在外面；況被告一定要
    我簽本票，而我有老婆及小孩年幼，我會害怕，才簽下本票
    ，我當時簽了42萬元的本票則是因為被告要求我們隔天每人
    要給她7 萬元的現金，因此每人只需要簽21萬元本票，但因
    庚○○沒有到，我用電話跟庚○○聯絡後，跟他說這種情況
    我們不得不簽，所以我連同他應該簽的21萬元本票，一起簽
    了1 張42萬元的本票給被告，被告並要我去收辛○○、庚○○及甲○○的現金，我害怕被告對我家人不利，在隔天就向
    他們收現金且拿到真鍋咖啡店交給被告等語明確（見本院卷
    (一)第116 頁至第117 頁）。又證人甲○○於本院審理時亦證
    稱：96年9 月26日子○○打電話請我去真鍋咖啡店，我到達
    時，我忘了是誰跟我說，大約4 年前我們幾個人對被告詐賭
    ，說被告當時輸了多少錢，叫我們要還她，我說事情已經過
    4 年多了，我也沒有詐賭，被告卻說如果不賠償，她知道我
    住那裏，她明天叫人去我家裏跟我要。她這樣說我感到害怕
    ，因我小孩還小，我就問要賠多少，我記得她們回答說1 個
    人要28萬元，並叫我簽本票，且被告在現場打了1 通電話，
    就有人拿本票進來，表示她外面還有人，我就簽了本票，簽
    完後當場將本票交付予被告，我只簽14萬元的本票，是因為
    被告說這是年底要給她，1 個星期內要先給付14萬元，他要
    我簽28萬元，但我說1 個星期就要給你，我還何要簽，所以
    我沒有簽足28萬元，而另14萬元，其中7 萬元，被告說1 個
    星期內給她，且她叫子○○收好後拿給她，所以後來我有交
    付現金7 萬元給子○○等語綦詳（見本院卷(一)第128 頁至第
    130 頁）。復證人甲○○於本院審理時又證稱：我係因為被
    告說外面他已經準備好，且打電話叫人拿本票進來，不到2
    分鐘，就真的有1 個男生拿本票進來，讓我以為他在外面真
    的找好人，再說她又點出我住的地方是在福利國社區，所以
    我害怕才簽本票，而且我之前還有聽說南崁那邊的兄弟好像
    是被告的朋友，但我沒有實地去查證等語明確（見本院卷(一)
    第130 頁、第136 頁至第137 頁）。足認子○○、甲○○是
    因為被告恐嚇渠等若不給錢，就要找人明天去家裏拿，且告
    知渠等居住、出沒地點，人已找好，加上當時被告只打1 通
    電話就有1 個男子拿本票進來咖啡店，在客觀上足以讓子○○、甲○○認為若當場不還錢或不簽發本票，被告將會對渠
    等及家人不利，而子○○、甲○○主觀上亦感到害怕，始簽
    下本票等情甚明。是被告確實有以脅迫方式，逼迫子○○、
    甲○○簽下本票，並於翌日各交付7 萬元現金予被告之情事
    甚明。
  (五)雖證人己○○於本院審理時證稱：第一次見面時，我跟被告
    到達真鍋咖啡店時，子○○跟辛○○2 人已到，我們大家坐
    同桌，子○○就以台語對被告說：「姊啊！歹勢，會這樣做
    我也感到痛苦，我之前我有被人家作過，這件事情，不要讓
    抽頭那邊的人知道，我會跟你們處理」，被告並無威脅不簽
    沒有關係，明天派人到你們家收錢，被告也沒有對子○○等
    人說帶有威脅性的話云云。然有關子○○與辛○○2 人，及
    被告與證人己○○到達真鍋咖啡店的先後順序，證人辛○○
    、子○○均證稱他們2 人到咖啡店時，被告及其妹妹即證人
    己○○已在咖啡店內，核與證人己○○證稱：我與被告到達
    時，子○○與辛○○已到場云云，明顯不相符；又有關被告
    有無說上揭恐嚇話語要子○○等人還錢或簽立本票之情事，
    證人己○○之上揭證述亦與證人辛○○於警詢證述、子○○
    、甲○○於警、偵查及本院審理時所述，有明顯不符之處；
    且參以證人己○○為被告之妹妹，兩人為至親，證人己○○
    之證述難免有避重就輕或迴護被告之嫌，則證人己○○之證
    述尚難採信。又證人辛○○於本院審理時雖證稱：子○○、
    甲○○於96年9 月26日在真鍋咖啡店有承認詐賭之事等語，
    縱認被告子○○、甲○○有當場承認對被告詐賭之情事，被
    告雖對於渠等有法律上侵權行為損害賠償請求權，然請求權
    之行使方式亦需以合法方式行使之，惟本案被告卻以上揭恐
    嚇要脅方式來行使權利，逼迫債務人當場簽立本票或交付現
    金，亦難謂其手段為合法。故被告所辯，顯不足採信，被告
    此部分之犯行堪以認定。
  (六)證人子○○於本院審理時證稱：於94年9 月29日在亞德里亞
    咖啡廳，是被告打電話約我出來，我到那邊，我看到被告及
    其妹妹，還有癸○○及其他10幾個年青人也在場，當天我們
    這邊有我、庚○○、辛○○及甲○○到場，被告說乙○○也
    要到場，我們在等待乙○○的期間，癸○○說我們付錢不乾
    脆，之前的不算，他拿出1 本六法全書，說詐賭要判幾年，
    他說以懲罰性的金額，140 萬元的10倍，要我們簽1,400 萬
    ，因為金額過大，我們猶豫不簽，被告癸○○說「不簽沒關
    係，1 根手指頭10萬元，不簽，就把手留下」等語，且用力
    敲桌子，口出穢言，因當場旁邊還有他們的人圍著我們，我
    們不得已才在本票上簽名。於簽了1,400 萬元本票後，我們
    很擔心，因為這是天文數字，後來癸○○要我們負擔200 萬
    元，3 天後先付100 萬元，再兩個星期付剩下的100 萬元，
    他就會把1,400 萬元的本票還給我們。簽完本票後隔了3 、
    4 天，我開車去跟庚○○、辛○○、甲○○各收了20萬元，
    他們都坐上我的車，在車上我們談到怕會發生類似彭恰恰事
    件的事情，我就把車開到武陵派出所去報警，武陵派出所員
    警說這是埔子派出所管轄，我就把車再開到埔子派出所，派
    出所的巡佐叫我們先過去亞德里亞餐廳，他會隨後支援我們
    ，我們就從埔子派出所出發到亞德里亞餐廳，當我要將現金
    交給癸○○及壬○○時，警員就出現了，之後我們就到埔子
    派出所製作筆錄等語明確（見本院卷(一)第118 頁至第121 頁
    ）。又證人子○○於本院審理時亦證稱：我於94年9 月29日
    一進入亞德里亞餐廳時就看到被告，癸○○提出本票要我們
    簽時，被告也跟我們坐在同一桌，當癸○○要我們簽本票及
    後來說出200 萬元就可將本票換回時，被告均無制止或提出
    不同意見；我們進入亞德里亞餐廳後，被告有說癸○○是她
    哥哥，誰叫我們付錢不乾脆，我說那有不乾脆，都照你們的
    意思付錢，被告就說現在已經交給她哥哥處理等語明確。復
    證人甲○○於本院審理時證稱：於94年9 月29日，我到亞德
    里亞餐廳後，裏面有很多人，癸○○就叫我坐下，被告的妹
    妹也在旁邊，又談論到詐賭的事情，癸○○說我們之中有1
    個叫乙○○的沒有付錢，那就通通不要付，且拿了1 個V8
    放在桌上，並在本票上寫下1,400 萬數額，叫我、庚○○、
    子○○及辛○○簽名，我們不簽，我們沒有同意要給1,400
    萬元，癸○○就重捶桌子，說不簽的話，1 個手指頭10萬，
    因為當時都是他們的人，我就簽了，不然無法離開。於簽完
    本票後，癸○○又說，他不一定要拿到1,400 萬元，半個月
    內1 個人還40萬元，他就會將票還給我們，他又說之前我們
    給的現金不算。我們在隔了2 、3 天後1 個人先拿出20萬元
    。後來我們大家商量如果這樣下去，將沒完沒了，就決定去
    報警，於是我們先去武陵派出所，武陵派出所員警說本案是
    屬埔子派出所轄區，我們就再去埔子派出所報案，員警叫我
    們先去亞德里亞餐廳，他們隨後就到，我們到亞德里亞餐廳
    後，就看到癸○○及壬○○，不到1 分鐘員警就出現了等語
    明確；另證人甲○○於本院審理時復證稱：94年9 月29日我
    一進入亞德里亞餐廳，我就看到被告與癸○○坐在同一桌，
    癸○○在講詐賭及簽本票還錢之事，被告就坐在癸○○旁邊
    ，我們當時是併桌，合併起來長約330 公分，我坐在併桌後
    的這一頭，被告坐在另一頭，癸○○坐在被告的左手邊，他
    們2 人中間好像沒有坐其他人，若有，可能只有隔1 個人而
    已。當時坐在該桌約有10來個人，旁邊還有他們的人，因為
    癸○○有叫旁邊的人辦事，所以我認為旁邊的人也是他們的
    人等語綦詳。足認被告於癸○○恐嚇並要求子○○等人簽立
    1,40 0萬元本票時，被告係與癸○○、子○○等人坐在同一
    桌，且離癸○○距離相當近，是被告就癸○○之一言一行均
    得以知悉，且被告還事前已向子○○等人稱事情已交由癸○○處理等情，足認被告確有聽聞到被告癸○○恐嚇子○○等
    人要子○○等人簽立本票之事甚明，故被告辯稱：不知子○○等人有簽立1,400 萬元本票之事云云，顯不足採信。
  (七)另證人己○○雖於本院審理時證稱：併桌後，我與被告坐在
    癸○○正對面，我沒有聽到癸○○說恐嚇的話語云云，與證
    人甲○○證述，被告就坐在癸○○旁邊，若有隔人，也只有
    隔1 人等語並不相符；況若依證人己○○所述她與被告就坐
    在癸○○的正對面，則證人己○○怎可能沒有聽到戴添富有
    說上揭恐嚇之話語？證人己○○復改證稱：因為當天她先生
    在醫院，她很擔心，所以進進出出去打電話云云，然證人己○○於本院審理時亦證稱：我有看到癸○○用力拍擊桌子的
    動作等語，益可見證人己○○證述未聽聞癸○○有說恐嚇的
    話語及脅迫子○○等人簽立本票，是子○○等人自願簽云云
    ，顯係有避重就輕之嫌，亦與常情常理有違，又與事實不符
    ，不足採信。又證人丙○○於本院審理時證稱：我跟丁○○
    、乙○○一起到亞德里亞餐廳後，雙方已經在談判，我聽到
    對方詐賭，而乙○○這邊的3 、4 個人，口頭上沒有承認，
    但他們卻願意賠錢等語，然證人丙○○是在子○○等人被迫
    簽立1,400 萬元本票後，始到達亞德里亞餐廳，而子○○等
    人被逼迫簽立本票時係在丙○○到達以前所發生之事，其並
    未親自在場聽聞，故尚難以證人丙○○上揭證述，即遽以認
    定子○○等人係出於自願簽立1,400 萬元之本票。
  (八)證人乙○○於本院審理時證稱：如果我不付40萬元，他們不
    讓我們離開。證人乙○○於本院審理時證稱：94年9 月29日
    ，我到亞德里亞餐廳時，我看到很多人，但我只認識被告，
    還有一些我認識的朋友即子○○、阿國、及1 位姓吳的朋友
    、1 位姓彭的朋友，被告在當場有說5 、6 年前一起打麻將
    的時候，被我們這些人詐賭，子○○說他被逼簽本票，癸○○與被告要我簽本票，但我不願意簽，他們說如果我不要簽
    的話，就直接拿現金出來，我找我朋友丁○○跟他朋友（即
    丙○○）借支票，丁○○的朋友也有去，所以丁○○的朋友
    就開了40萬元的支票，在我不願簽本票時，被告有說錢沒有
    拿出來，就不可以離開等語綦詳。且丙○○確實有簽發計40
    萬元之支票交付予被告，並業經被告提示兌現，業據被告陳
    明在卷，亦有被告之存摺影本在卷可稽（見偵卷第92之1 頁
    至第92之2 頁）。
  (九)證人癸○○於本院審理時證稱：94年9 月底時，被告直接告
    訴我她被5 人詐賭，詐賭金額為200 萬元，其中1 個叫淑玲
    ，另外4 個則是子○○、綽號無尾熊的人、阿弟、阿國等人
    ，我有問被告有無他們詐賭的證據，被告說他們其中有人良
    心不安，跟她說這件事情的，且被告還告訴我說他們之前有
    談過，並說當時簽了本票，但本票後來只有兌現一部分，其
    他則置之不理，且還遭會長恐嚇，要我出來幫忙，且有說如
    果幫她處理完後，會給我一半的錢，且被告也有問請人處理
    之行情為多少。我有約告知被告詐賭之事的那個人出來確認
    ，那個人也有承認，我與該人見面後當天下午就請被告聯絡
    詐賭的人在亞德里亞餐廳見面，我幫被告處理詐賭之事，我
    所謂的處理就是要對方把詐賭的錢吐出來。於94年6 月29日
    當天子○○、辛○○、甲○○及庚○○有簽立1 張本票，本
    票金額1,400 萬元是我填寫，子○○等人說他們經濟困難，
    事情都是乙○○主導，我想說如果乙○○出面解決，找人殺
    價，我還是要拿回200 萬元，被告沒有制止我，我主導整件
    事，而且我在處理過程中，被告一直在場，應該有聽到、看
    到我如何在處理，後來小高即丙○○拿的支票兌現後，被告
    也分2 次給我現金，因2 張票兌現期限不同，被告總共給我
    20萬元等語明確。雖被告於本院審理時辯稱：未委任癸○○
    處理詐賭的問題，只有委託他出來應付會長云云，且證人即
    被告之妹妹己○○亦證稱：被告並未委託癸○○處理詐賭之
    事，只有請他處理會長恐嚇之事云云，此不僅與上揭證人癸○○證述不符，且癸○○與子○○等人並不認識，亦無任何
    仇隙恩怨或債務糾紛，若非被告委託其代為處理詐賭之情事
    ，其自不可能無緣故會與被告一同到亞德里亞餐廳現場，逼
    迫子○○等人為詐賭被告乙事簽立本票後，又要求子○○等
    人於何時交付多少款項予被告？又當時被告與癸○○及子○○等人均坐在同一桌，被告全程均在場，被告於現場已先向
    子○○等人表明事情交由癸○○處理，且坐在同桌觀看，就
    癸○○處理過程有出言恐嚇，要脅子○○等人簽發本票情事
    ，均未為反對之表示或制止之動作，若真如被告及證人己○○證述：只委託癸○○應付會長恐嚇云云乙節屬實，則被告
    既已自承及證人癸○○證稱：會長於當日已和癸○○通過電
    話，只說沒有空等語，癸○○焉何需陪同被告前往亞德里亞
    餐廳赴約，並要求渠等簽立本票？且若被告未為委託癸○○
    處理詐賭之事宜，被告為何於事後給付癸○○約定報酬之一
    半，而該給付款項即係自乙○○所交付丙○○所簽發之支票
    兌現的40萬元，給付一半即20萬元予癸○○？故被告所辯及
    證人己○○證述，均顯與事實不符，不足採信。
  (十)綜上所述，本案事證明確，被告犯行堪以認定。
二、查被告行為後，刑法業於94年2 月2 日修正公布，95年7 月
    1 日起施行。按行為後法律有變更者，適用行為時之法律，
    但行為後之法律有利於行為人者，適用最有利於行為人之法
    律，修正後刑法第2 條第1 項定有明文。此條規定係規範行
    為後法律變更所生新舊法律比較適用之準據法，本身尚無新
    舊法比較之問題，於新法施行後，應一律適用新法第2 條第
    1 項之規定，為「從舊從輕」之比較。而本次法律變更，比
    較時應就罪刑有關之共犯、未遂犯、想像競合犯、牽連犯、
    連續犯、結合犯，以及累犯加重、自首減輕暨其他法定加減
    原因（如身分加減）與加減例等一切情形，綜其全部罪刑之
    結果而為比較（最高法院95年5 月23日95年度第8 次刑庭會
    議決議參照）。
  (一)關於罰金刑，在刑法修正前，刑法分則編各罪所定罰金刑之
    貨幣單位原為銀元，其最高罰金數額，從各該法條規定，而
    最低罰金數額，則依修正前刑法第33條第5 款之規定為銀元
    1 元以上，依罰金罰鍰提高標準條例第1 條前段規定，就其
    原定數額提高為2 倍至10倍，並依現行法規所定貨幣單位折
    算新臺幣條例第2 條規定，以銀元1 元折算為新臺幣3 元；
    又刑法第33條第5 款修正為：「罰金：新臺幣1,000 元以上
    ，以百元計算之」，已將刑法之罰金貨幣單位由銀元改為新
    臺幣，則刑法分則編各罪所定罰金刑之貨幣單位，自應配合
    修正為新臺幣，為使刑法分則編各罪所定罰金之最高數額與
    刑法修正前趨於一致，乃增訂刑法施行法第1 條之1 ：「中
    華民國94年1 月7 日刑法修正施行後，刑法分則編所定罰金
    之貨幣單位為新臺幣。94年1 月7 日刑法修正時，刑法分則
    編未修正之條文定有罰金者，自94年1 月7 日刑法修正施行
    後，就其所定數額提高為30倍。但72年6 月26日至94年1 月
    7 日新增或修正之條文，就其所定數額提高為3 倍」，從而
    ，刑法分則編各罪所定罰金刑之最高數額，於刑法修正前後
    並無不同，惟修正後刑法第33條第5 款所定罰金刑最低數額
    ，較修正前提高，自以修正前刑法第33條第5 款規定較有利
    於被告。
  (二)被告2 人行為時刑法第28條原規定：「2 人以上共同『實施
    』犯罪之行為者，皆為共同正犯」。行為後該條修正為：「
    2 人以上共同『實行』犯罪之行為者，皆為共同正犯」。將
    舊法之「實施」修正為「實行」。原「實施」之概念，包含
    陰謀、預備、著手及實行等階段之行為，修正後僅共同實行
    犯罪行為始成立共同正犯。是新法共同正犯之範圍已有限縮
    ，排除陰謀犯、預備犯之共同正犯。新舊法就共同正犯之範
    圍既因此而有變動，自屬犯罪後法律有變更，而非僅屬純文
    字修正，應有新舊法比較適用之問題（最高法院96年度台上
    字第934 號判決意旨參照）。本件被告與癸○○、壬○○，
    有犯意聯絡及行為分擔，無論依修正前後刑法第28條均應論
    以共同正犯，則新法並沒有較有利於被告。
  (三)被告行為後，刑法第56條連續犯之規定業經刪除，被告先後
    多次詐欺之犯行，於新法施行後，應予分論併罰。此刪除雖
    非犯罪構成要件之變更，但顯已影響行為人刑罰之法律效果
    ，自屬法律有變更，依修正後刑法第2 條第1 項規定，比較
    新、舊法結果，仍應適用較有利於被告之行為時法律即舊法
    論以連續犯。
  (四)綜上，經整體比較之結果，以修正前刑法較有利於被告，參
    諸前開最高法院決議意旨，依新刑法第2 條第1 項前段規定
    ，自應適用最有利於被告人之修正前即行為時刑法。
三、核被告所為，係犯刑法第304 條以脅迫使人行無義務之事罪
    。而被告於96年9 月29日所為以脅迫使人行無義務之行為，
    與癸○○、壬○○間有共同犯意之聯絡及行為分擔，為共同
    正犯。被告前後2 次脅迫使人行無義務之事，均係各以一行
    為同時侵害數個被害人之自由法益，應依刑法第55條各論以
    想像競合犯（有關刑法第55條想像競合犯之規定，修正後刑
    法第55條但書僅係想像競合犯之法理明文化，並非法律變更
    ，無庸比較新舊法）。又被告前後2 次犯行，皆係為討回其
    遭詐賭之款項，且時間緊接，所犯為構成要件相同之罪名，
    顯係基於概括犯意而為之，應依修正前刑法第56條規定論以
    連續犯，並從一重之共同強制罪論處。爰審酌被告是因得知
    曾遭被害人詐賭，心有不甘，竟夥同癸○○等人共同以脅迫
    方式要求被害人賠償，而不依正當管道循求救濟，實屬不該
    ，犯後又否認犯罪之態度，且考量被害人所受損害，及被告
    之智識程度，惟念及被告並無前科，有臺灣高等法院被告前
    案紀錄表等一切情狀量處如主文所示之刑。又被告為前揭犯
    行，係在96年4 月24日以前，所犯之罪及宣告之刑，符合減
    刑條件，爰依中華民國九十六年罪犯減刑條例第2 條第1 項
    第3 款、第7 條規定，減其刑二分之一。又「犯最重本刑為
    五年以下有期徒刑以下之刑之罪，依本條例規定減為六月以
    下有期徒刑、拘役者，應於為減刑裁判時，併諭知易科罰金
    折算之標準。」同條例第9 條定有明文，且是否准予易科罰
    金及其關於易科罰金之折算標準，均應依原判決時，所應適
    用法律有關是否准於易科罰金及其折算標準定之（臺灣高等
    法院96年6 月29日刑事庭庭長會議決議參照），被告行為時
    之刑法第41條第1 項前段及罰金罰鍰提高標準條例第2 條（
    現已刪除）係規定以銀元100 至300 元折算1 日（即以新臺
    幣300 元至900 元折算1 日），而被告行為後之現行刑法第
    41條第1 項前段，則係規定以新臺幣1000元、2000元或3000
    元折算1 日，是經比較修正前、後之易科罰金折算標準，應
    以行為時即修正前之規定，較有利於被告，故依刑法第2 條
    第1 項前段之規定，自應適用修正前刑法第41條第1 項前段
    之規定，諭知易科罰金之折算標準。辯護人辯護意旨雖認被
    告患有右側乳癌，而請求給予被告緩刑云云，查被告雖患有
    乳癌，但已於95年7 月18日施行右側乳房部分切除手術及腋
    下淋巴廓清手術，而於95年7 月22日出院，有長庚紀念醫院
    診斷證明書在卷可稽，然被告犯後未能坦承犯行，亦未與被
    害人達成和解，則尚難謂其經本件追訴審判已知所悔悟，故
    本院認不宜宣告緩刑，附此敘明。
四、公訴意旨另略以：被告戊○○於96年9月26日晚上7時許，基
    於使人行無義務之事之犯意，在桃園縣桃園市○○路與中寧
    街口「真鍋咖啡店」，對辛○○表明遭渠與子○○、庚○○
    、甲○○及乙○○對其詐賭，希望子○○、庚○○、辛○○
    、甲○○及乙○○各賠償28萬，共計140 萬元，其中21萬元
    以簽發本票之方式支付，另7 萬元則於翌（27）日給付，辛○○不肯，對辛○○恐嚇稱：「不簽沒有關係，明天派人到
    你們家收錢」等語，致使辛○○心生畏懼，擔心戊○○會對
    其家人不利，而簽立面額21萬元之本票1 紙交付予戊○○，
    翌日又再交付7 萬元予子○○，由子○○交付予被告。又於
    94年9 月29日下午某時許，在亞德里亞餐廳，因乙○○不願
    在本票上簽名，被告對乙○○恐嚇稱：「不簽的話，我知道
    你家住址，會找人把你們押出來，切掉手指頭」等語，致使
    乙○○心生畏懼，而交付丙○○所簽發之支票2 紙計面額40
    萬元，而認被告涉犯刑法第304 條以脅迫使人行無義務之事
    罪云云。訊據被告堅決否認有此部分之恐嚇犯行。經查：
  (一)按被告未經審判證明有罪確定前，推定其為無罪；又犯罪事
    實應依證據認定之，無證據不得認定犯罪事實；又不能證明
    被告犯罪者，應諭知無罪之判決，刑事訴訟法第154 條第1
    項、第2 項及第301 條第1 項分別定有明文。又事實之認定
    ，應憑證據，如未能發現相當證據，或證據不足以證明，自
    不能以推測或擬制之方法，為裁判基礎（最高法院40年台上
    字第86號判例要旨參照）。另認定犯罪事實所憑之證據，雖
    不以直接證據為限，間接證據亦包括在內；然而無論直接或
    間接證據，其為訴訟上之證明，須於通常一般之人不致有所
    懷疑，而得確信其為真實之程度者，始得據為有罪之認定，
    倘其證明尚未達到此一程度，而有合理之懷疑存在時，即無
    從為有罪之認定，最高法院亦著有76年台上字第4986號判例
    可資參照。況刑事訴訟法第161 條第1 項亦規定，檢察官就
    被告犯罪事實，應負舉證責任，並指出證明之方法，是檢察
    官對於起訴之犯罪事實，應負提出證據及說服之實質舉證責
    任，倘其所提出之證據，不足為被告有罪之積極證明，或其
    指出證明之方法，無從說服法院以形成被告有罪之心證，基
    於無罪推定之原則，自應為被告無罪判決之諭知（最高法院
    92年台上字第128 號判例要旨參照）。
  (二)查，證人辛○○於本院審理時證稱：我在阿通家打牌，碰到
    被告，打完牌後，被告直接找我出去，我開車載著被告，到
    了被告家門口，在車上，被告問我營長的事情我應該知道吧
    ？我說那有那回事，她說如果我不承認，她要叫阿同出來處
    理，如果我承認，我的部分她不要跟我拿，我想說如果叫阿
    同出來處理，事情會更嚴重，所以我就答應，並當場在車上
    就把另外4 個人的電話號碼給被告，被告先聯絡子○○，子
    ○○就馬上打電話給我，但他不知道我與被告坐在同一部車
    上，子○○說被告打電話給他，叫我們出來談詐賭的事情，
    並跟我約好先在庚○○家見面，然後在咖啡店與被告見面，
    跟子○○通完電話後，被告就下車，我就開車到庚○○家與
    子○○見面，見面後，我們決定要過去，但庚○○腳不方便
    ，所以沒過去，到了咖啡館後，被告要我們賠200 萬元，我
    們說沒有辦法賠那麼多，打7 折，被告同意，所以變成140
    萬元等語明確。從上揭證人辛○○之證述，可知辛○○並未
    遭受到被告之恐嚇或脅迫行無義務之事，乃因辛○○已事先
    和被告達成協議，由辛○○承認詐賭之事，被告就不追究辛○○的部分，故辛○○於當時並無遭被告以脅迫行無義務之
    事而簽發本票，而係自願配合被告，以換取免除其應負擔詐
    賭賠償之債務及被告不向其追究等情甚明。故尚難謂被告就
    此部分亦有妨害辛○○之自由，以脅迫使其為無義務之事。
  (三)雖證人乙○○於警詢及本院審理時均證稱：被告戊○○在我
    不願簽本票時，有說不簽的話，她知道我家住址，會找人把
    我們押出來，切掉手指頭云云。然證人丁○○於檢察官偵查
    時證稱：「（問：有無人恐嚇或打人？）口氣比較兇」，與
    證人乙○○所述被告有跟她說上揭話語明顯不符，且證人子
    ○○、辛○○、庚○○及甲○○均未證述被告有親自對乙○○說上揭話語，證人乙○○此部分之證述，尚難採信。故尚
    不足以認被告確於亞德里亞餐廳內有對乙○○說要把乙○○
    他們押出來，切掉手指頭云云恐嚇之話語。
  (四)公訴人認此部分，如成立犯罪，與前揭論罪科刑部分，具有
    裁判上一罪之想像競合及連續犯關係，本院爰不另為無罪之
    諭知，附此敘明。
據上論斷，應依刑事訴訟法第299 條第1 項前段，刑法第2 條第
1項 前段，行為時刑法第304 條第1 項，修正前刑法第28條，刑
法第55條，修正前刑法第56條、第41條第1 項前段，刑法施行法
第1 條之1 第1 項、第2 項前段，刪除前罰金罰鍰提高標準條例
第2 條，現行法規所定貨幣單位折算新臺幣條例第2 條，中華民
國九十六年罪犯減刑條例第2 條第1 項第3 款、第7 條、第9 條
，判決如主文。
本案經檢察官柯博齡到庭執行職務。
中    華    民    國    97    年    5     月    21    日
                  刑事第五庭  審判長法  官  潘 政 宏
                                    法  官  吳 勇 毅
                                    法  官  陳 月 雯
以上正本證明與原本無異。
如不服本判決應於收受本判決後10日內向本院提出上訴書狀，並
應敘述具體理由，如未敘述上訴理由者，應於上訴期間屆滿後20
日內補提理由書狀於本院（均須按他造當事人之人數附繕本）「
切勿逕送上級法院」。
                                    書記官  王 峻 宏
中    華    民    國    97    年    5     月    28    日
附錄本案論罪科刑依據之法條：
中華民國刑法第304條（強制罪）
以強暴、脅迫使人行無義務之事或妨害人行使權利者，處3 年以
下有期徒刑、拘役或3 百元以下罰金。
前項之未遂犯罰之。


司法院資訊處製作；財團法人民間司法改革基金會備份。
